【裁判字號】    92,勞安訴,1
【裁判日期】    921211
【裁判案由】    過失致死等
【裁判全文】
臺灣板橋地方法院刑事判決                          九十二年度勞安訴字第一號
    公  訴  人  臺灣板橋地方法院檢察署檢察官
    被      告  乙○○
                丙○○
                大同股份有限公司
    右  一  人
    代  表  人  甲○○
    共      同
    選任辯護人  林德川律師
右列被告因過失致死等案件，經檢察官提起公訴（九十二年度偵字第八四四號），本
院判決如左：
    主  文
乙○○、丙○○、大同股份有限公司均無罪。
    理  由
一、公訴意旨略以︰被告丙○○係被告大同股份有限公司（以下簡稱大同公司）位於
    台北縣土城市○○路○段三一五號板橋廠之廠長，為上開板橋廠工作場所之負責
    人，與該廠設備課之帶班師父被告乙○○，均係從事業務之人，被告大同公司與
    丙○○，均應注意且能注意，對於高度二公尺以上之處所進行作業，勞工有墜落
    之虞者，為防止職業災害之發生，應採取張掛安全網或使勞工使用安全帶等之必
    要安全措施，竟疏未注意，而未於上開板橋廠製品課，採取上開安全措施；而被
    告乙○○應注意且能注意，所帶班之工人，應領有執照始得為配電工作，竟疏未
    注意，於民國九十年八月六日下午三時二十分許，任由未取得執照所帶班工人陳
    煥生，至前開製品課為維修電話之配電工作，陳煥生因於上開製品課天花板上為
    工作時，因無防止墜落之必要安全措施設置，不慎失足而墜落地面，陳煥生雖經
    送醫救治，然仍於九十年八月八日下午四時五時四分許，因本件高處墜落，頭部
    外傷，顱內出血致死，因認被告丙○○涉犯刑法第二百七十六條第二項之業務過
    失致人於死及違反勞工安全衛生法第五條第一項、第三十一條第一項罪嫌，被告
    乙○○涉犯刑法第二百七十六條第二項之業務過失致死罪嫌，被告大同公司則依
    勞工安全衛生法第三十一條第二項之規定，應處同條第一項所定之罰金刑責云云
    。
二、按犯罪事實應依證據認定之，無證據不得推定其犯罪事實；不能證明被告犯罪者
    ，應諭知無罪之判決，刑事訴訟法第一百五十四條及第三百零一條第一項，分別
    定有明文。次按刑事訴訟法上所謂認定犯罪事實之證據，係指足以認定被告確有
    犯罪行為之積極證據而言，該項證據自須適合於被告犯罪事實之認定，始得採為
    斷罪資料（最高法院二十九年上字第三一０五號、五十三年台上字第二七五０號
    判例意旨參照），如未能發現相當證據，或證據不足以證明，自不能以推測或擬
    制之方法，以為裁判基礎；又認定犯罪事實所憑之證據，雖不以直接證據為限，
    間接證據亦包括在內，然無論直接或間接證據，其為訴訟上之證明，須於通常一
    般之人均不致有所懷疑，而得確信其為真實之程度者，始得據為有罪之認定，倘
    其證明尚未達到此一程度，而有合理之懷疑存在時，即無從為有罪之認定（最高
    法院四十年台上字第八六號、七十六年台上字第四九八六號判例意旨參照）。
三、公訴人認被告丙○○、乙○○、大同公司涉有上開罪嫌，無非以（一）業經告訴
    人己○○、金佳臻指訴綦詳。（二）被害人陳煥生因本件工作，自高處墜落，頭
    部外傷，顱內出血致死，亦經檢察官督同法醫師相驗屍體，製有勘驗筆錄、相驗
    屍體證明書及驗斷書各乙紙在卷為證。（三）被告丙○○有違反勞工安全衛生法
    第五條第一項第五款及勞工安全衛生設施規則第二百二十五條之規定而違反法定
    特定之注意義務等情，行政院勞工委員會北區勞動檢查所（以下簡稱北區勞動檢
    查所）九十年十月三日函為憑。（四）被告乙○○明知所帶班之被害人陳煥生並
    未領有執照，不得為配電工作，並已於檢察官偵訊時陳稱：「（問：九十年八月
    六日下午陳煥生要去修理電路你知道？）我知道，我是他帶班師父，而他當時已
    快要下班，而他說他要去看一下，平常我就叫他注意安全，但這次我未和他一起
    過去」等語，足見被告乙○○明知所帶班之被害人並不得為配電工作，竟任由被
    害人為本件配電工作，顯有過失。（五）且被告丙○○、乙○○二人之過失行為
    與被害人之死亡間，有相當因果關係，為其主要論據。惟訊據被告丙○○、乙○○均堅詞否認有何違反勞工安全衛生法及業務過失致死犯行，被告丙○○辯稱：
    被害人於事件發生時，並未被指派去修理電話線。且發生墜落時，被害人也沒有
    攜帶防護的設備，又修理電話線有其他更安全的方式，發生地點並非一般維修場
    所，再者大同公司安全規定很多，員工都知道，被害人也有簽收一本工作安全守
    則等語。被告乙○○辯稱：其與被害人並無主管與部屬的關係，也沒有指派命令
    的權力，而當天被害人負責配線室工作，並無指派其他工作，被害人要去事故地
    點，其無法阻止等語。
四、經查：
（一）按違反勞工安全衛生法第五條第一項或第八條第一項之規定，致發生同法第二
      十八條第二項第一款之職業災害者，處三年以下有期徒刑、拘役或科或併科新
      台幣（下同）十五萬元以下之罰金。法人犯前項之罪，除處罰其負責人外，對
      該法人亦科以前項之罰金，勞工安全衛生法第三十一條定有明文。而同法第五
      條第一項第五款係規定，雇主對防止有墜落、崩塌等之虞之作業場所引起之危
      害，應有應有符合標準之必要安全衛生設備。次按勞工安全衛生法第二條第四
      項及第五條第二項所稱就業場所，係指於勞動契約存續中，由雇主所提示，使
      勞工履行契約提供勞務之場所。同法第四條第二項、第九條、第十條、第十八
      條第一項、第二十七條、第二十八條第一項及第二項所稱工作場所，係指就業
      場所中，接受雇主或代理雇主指示處理有關勞工事務之人所能支配、管理之場
      所。同法第五條第一項、第七條第一項及第十三條所稱作業場所，係指工作場
      所中，為特定之工作目的所設之場所，勞工安全衛生法施行細則第三條亦定有
      明文。從而勞工安全衛生法第五條第一項所稱之作業場所，範圍顯均較「就業
      場所」或「工作場所」為狹小，專指「在工作場所中，為特定之工作目的所設
      之場所」。從而工作場所中亦存有非為特定之工作目的而設之場所，不屬於作
      業場所，而非同法第五條第一項之規範對象。經查本件被害人墜落之地點，依
      卷內現場相片及行政院勞工委員會北區勞動檢查所九十年十月三日台九十勞北
      檢製字第五二六０一三號函及所附之「大同股份有限公司板橋廠職業災害檢查
      報告書」（以下簡稱職業災害檢查報告書）所示情形，本件災害發生之地點在
      於大同公司板橋廠製品課辦公室天花板，天花板離地高約四點五公尺，天花板
      上留有電線，天花板旁設置有鐵欄杆（高約一點零三公尺），則前開地點案發
      時雖由設備課人員庚○○進行修理電話線之業務，然顯非為特定之維修電話線
      或其他工作目的而設之場所，則前開地點是否符合勞工安全衛生法第五條第一
      項所定之「作業場所」，不無疑問。
（二）又勞工安全衛生法第二十八條第二項第一款係規定「發生死亡災害之職業災害
      」。從而依勞工安全衛生法第三十一條規定，行為人須因違反第五條第一項或
      第八條第一項之規定，致發生死亡之「職業災害」，始應依該條之規定處罰，
      如勞工非因職業災害死亡，則非該條處罰之範圍。又職業災害，依同法第二條
      第四項，係謂勞工就業場所之建築物、設備、原料、材料、化學物品、氣體、
      蒸氣、粉塵等或作業活動及及其他職業上原因引起之勞工疾病、傷害、殘廢或
      死亡。由前開對職業災害之定義可知，職業災害為建築物、作業活動及其他「
      職業上原因」引起之疾病、死亡等災害。從而判斷是否為職業災害，首先應判
      斷是否為職業上的原因所造成，亦即是否肇因於勞工職務活動時所造成之災害
      ，倘勞工非基於職務上活動，或其私下之活動，縱使於其餘勞工之就業場所造
      成災害，仍應非職業災害之範疇。就案發當時被害人所值勤之業務範圍，是否
      包含維修電話線路乙節。被告丙○○辯稱：當天工程是有關電話線維修的部分
      ，被害人是值中班，被害人不用負責這個業務等語。被告乙○○亦辯稱：當天
      被害人是配電室的值班，並不用修護，修護班是另外的值班，當天修護班是其
      及庚○○，被害人只是值班，值班的工作只是聽電話，供電的部分也要排除一
      些故障等語（均參本院九十二年七月四日訊問筆錄）。被告二人前開所辯，核
      與證人庚○○即於案發當時在製品課天花板從事修理電話線之大同公司設備課
      員工於本院審理時所證：當天值班有其與被告乙○○，其值勤到四點四十分，
      但下一個班次三點就要來，二個班有一個小時的重疊，被害人是下一個班，這
      個班只有被害人一人在值。這個班是在配電室接電話，看有無臨時狀況發生，
      如有的話要通知主管，當天被害人並不是要去交接修理電話線的班，中班不需
      要接修理電話的班。在配電室的人員值班的性質不一樣，早班的人接到維修單
      一定要出去工作，中班與晚班只要在配電室值勤，不需要出去維修，中班或晚
      上如有接到維修單就放著，等隔天早班來維修等語相符。亦與證人丁○○即設
      備課課長於本院審理時所證：設備課派員到其他單位維修的流程一是口頭通知
      當天值班的人員去維修，二是用維修單，口頭通知是比較緊急的時候，維修單
      並無指定特定人員，係由當天直班的人員前往修理。被害人是值三點的中班，
      中班的時間是下午三點到晚間十一時三十分，值班的內容是管理全廠有無跳電
      的情形，要馬上處理等語相符。足徵被害人於九十年八月六日下午三時起雖值
      勤配電室中班工作，然維修電話線並非被害人當日業務之範圍。而就被害人於
      是日下午三時許至庚○○維修電話線之場所，是否基於指示始行前往，或係自
      行前往乙節，被告丙○○及乙○○復均辯稱：係被害人自行前往等語。證人丁○○於檢察官九十年八月二日偵訊中亦證稱：九十年八月六日發生事故前並沒
      有人叫被害人去，是被害人自己去的；被害人當日並沒有這項工作（按指修理
      電話線之工作），是庚○○的工作等語。於本院審理中復證稱：當天被害人到
      班後，並無被指派去修理電話線路等語。證人庚○○於警詢中且證稱：其在製
      品課辦公室樓上接電話線，其是下午四時四十分下班，被害人大約下午三時許
      來二樓說要幫其。被害人問其有什麼事，其稱在檢查電話線，有幾分鐘都沒有
      聽到被害人說話，後來就聽到碰的一聲，被害人就掉下去等語。證人戊○○即
      製品課課長於警詢時並證稱：因為辦公室的電話不通，所以才通知設備課前來
      修理，但是有修理師父前來修理。被害人是來找修理師父的，被害人是問辦公
      室外的同仁得知修理師父在二樓查線才會上去找修理師父等語。則並無證據足
      資證明被害人當日係接受丁○○或被告乙○○等人之指示，始行前往墜落之地
      點。則被害人雖因從天花板上失足墜落地面，不幸死亡，然此是否構成「職業
      災害」，亦屬有疑。
（三）公訴人所引之職業災害檢查報告書雖認為：本件雇主對於高度二公尺以上之處
      所進行作業，勞工有墜落之虞者，未採取張掛安全網或使勞工使用安全帶等而
      致被害人墜落死亡，雇主涉嫌違反勞工安全衛生法第五條第一項第五款及勞工
      安全衛生設備設施規則第二百二十五條之規定；又被告丙○○為執行業務之人
      ，為防止勞工於高處天花板維修電話線路作業時，發生墜落危險，應依勞工安
      全衛生法第五條第一項第五款及勞工安全衛生設備設施規則第二百二十五條之
      規定採取張掛安全網或使勞工使用安全帶等防止墜落之措施，依當時情況本應
      注意，並能注意，竟疏於注意，致使被害人墜落死亡，其違反法令特別注意義
      務，疏於注意之行為與被害人死亡有相當因果關係，涉嫌觸犯刑法第二百七十
      六條第二項之罪等語。惟縱認前開肇事地點符合「作業場所」之要件，被害人
      所受災害之情形，亦符合「職業災害」之要件。然被告大同公司及丙○○是否
      即不符合勞工安全衛生法第五條第一項第五款及勞工安全衛生設備設施規則第
      二百二十五條之規定，亦非無爭執。按勞工安全衛生設施規則第二百二十五條
      規定雇主對於在高度兩公尺以上之處所（工作台之邊緣及開口部分等除外）進
      行作業，勞工有墜落之虞者，應以架設施工架等方法設置工作台。雇主依前項
      規定設置工作台有困難時，應採取張掛安全網，使勞工使用安全帶等防止因墜
      落而致勞工遭受危險之措施。又雇主對於在高度二公尺以上之高處作業，勞工
      有墜落之虞者，應使勞工確實使用安全帶、安全帽及其他必要之防護具，前項
      規定經雇主採安全網等措施者，不在此限，同規則第二百八十一條亦定有明文
      。從而在高度二公尺以上之處所進行作業，非僅設置工作台，在設置工作台有
      困難時張掛安全網等措施，尚包括其他防止墜落之措施及使勞工使用安全帶、
      安全帽等防護具等安全設備。從而有關勞工有墜落之虞之作業場所，其安全設
      備之設置，應視作業之性質與場地而定。本件災害發生之地點在於大同公司板
      橋廠製品課辦公室天花板，天花板離地高約四點五公尺，天花板上留有電線，
      而由設備課人員庚○○進行修理電話線之業務，已如前述。證人戊○○即於本
      院審理時亦證稱：當時製品課有電線不通之情形，其等就填維修單給設備課處
      理，設備課即派人維修等語。從而本件係因製品課電話線路故障，而由設備課
      派員處理，而電話線亦分佈在製品課天花板上，始在天花板上作業，足徵維修
      電話線之作業場所，應屬臨時性、機動性之作業場所，而非固定性、常設性、
      長期性之作業場所，作業地點會隨電話線之分佈變更，作業時間亦短暫，倘強
      令被告大同公司及丙○○於廠房每個留有電話線之天花板，於維修電話線時，
      均必須設置工作台或張掛安全網，恐非適宜。而觀察前開維修電話線之作業場
      所，為天花板之上方，下方則為製品課之辦公室，案發現場之天花板旁，設置
      有鐵欄杆（高約一點零三公尺），有北區勞動檢查所前開職業災害檢查報告書
      乙紙在卷可按，亦即維修之勞工，必須跨越始得進入，依前開作業場所之性質
      ，倘勞工確實使用安全帽、安全帶等物，應即能避免發生墜落之災害。又實際
      為本件維修電話線之設備課職員庚○○維修電話線時，有攜帶安全帽及安全鎖
      等防止墜落職業災害之防護具等防護措施等情，業據證人庚○○於本院審理時
      證述明確。參諸依據大同公司板橋廠電氣作業安全規範「三、電氣作業安全之
      規定３、工作須知３─１電桿或高處作業必須戴安全盔及安全帶」規定以觀，
      並無證據證明被告大同公司及丙○○並未提供足夠之安全帽、安全帶及安全鎖
      等設備。從而北區勞動檢查所職業災害檢查報告書認被告丙○○及大同公司違
      反勞工安全衛生法第五條第一項第五款及勞工安全衛生設施規則第二百二十五
      條之規定，稍嫌速斷。而被害人係自行前往證人庚○○維修電話線路之作業場
      所，已如前述，則被告丙○○是否能夠預見被害人於不負責維修業務之配電室
      中班勤務時，自行前往證人庚○○之作業場所，並能督促被害人使用安全帽、
      安全帶等防護具，以避免被害人失足墜落，亦有疑問，難以遽認被告丙○○確
      有業務過失致死犯行。
（四）公訴人雖認被告乙○○明知所帶班之被害人陳煥生並未領有執照，不得為配電
      工作，並已於檢察官偵訊時陳稱：「（問：九十年八月六日下午陳煥生要去修
      理電路你知道？）我知道，我是他帶班師父，而他當時已快要下班，而他說他
      要去看一下，平常我就叫他注意安全，但這次我未和他一起過去」等語，足見
      被告乙○○明知所帶班之被害人並不得為配電工作，竟任由未取得執照之被害
      人為本件配電工作，顯有過失云云。就此被告乙○○辯稱有一些修護的情形不
      一定要其跟在旁邊學習，維修電話線的部分沒有牽涉到配電的部分等語。經查
      ：證人丁○○於檢察官九十年八月二日偵訊中證稱：被害人係負責配電室的工
      作及電信的維護管理，而專門配電工作才需要有執照，被害人剛調來二個月還
      在學習階段，要三個月才可考電工等語。從而就有關配電的工作，固有執照與
      否之問題，被害人亦在學習如何配電的階段，倘為配電工作，被害人並不能夠
      單獨為配電工作，然本件被害人係前去幫忙證人庚○○，而庚○○當時係從事
      維修電話線之工作，而維修電話線顯非配電工作，亦無執照之問題，並無證據
      證明維修電話線之工作亦需領有執照始能工作，亦無證據足資認定維修電話線
      之工作亦需被告乙○○之陪同始能為之。公訴人認被告乙○○，應注意能注意
      所帶班之被害人應領有執照始得為配電工作，竟疏未注意，任由未取得執照之
      被害人至製品課為維修電話之配電工作，容有誤會。
（五）至於公訴人雖認被告丙○○、乙○○、大同公司涉有上開罪嫌，業經告訴人己○○、金佳臻指訴綦詳，惟告訴人二人均非大同公司員工，於案發時亦未在場
      ，並未親身見聞事件發生之經過，從而無法依告訴人之指訴即能推論被告等人
      確有前開犯行。而公訴人雖又認被害人陳煥生因本件工作，自高處墜落，頭部
      外傷，顱內出血致死，亦經檢察官督同法醫師相驗屍體，製有勘驗筆錄、相驗
      屍體證明書及驗斷書各乙紙在卷為證，惟此部分證據亦僅能證明被害人係自高
      處墜落，導致顱內出血死亡之事實，亦不能做為認定被告丙○○及大同公司並
      未設置符合標準之必要安全衛生設備，及被告丙○○、乙○○業務過失致死犯
      行之證據。
    綜上所述，公訴人所舉之證據尚不能使本院獲得被告丙○○、乙○○及大同公司
    有罪之確信，被告丙○○、乙○○所辯情節尚屬可採。此外復查無其他積極證據
    足認被告涉有公訴人所指犯行，本件既不能證明被告犯罪，自均應為被告無罪之
    諭知。本件係應諭知無罪之案件，被告大同公司經合法傳喚無正當理由不到庭，
    爰不待其陳述，逕行判決，附此敘明。
據上論斷，應依刑事訴訟法第三百零一條第一項、第三百零六條，判決如主文。
本案經檢察官黃正綱到庭執行職務
中      華      民      國     九十二     年     十二     月    十一    日
                                臺灣板橋地方法院刑事第五庭
                                    審判長法  官   古秋菊
                                          法  官   楊博欽
                                          法  官   張宏節
右正本證明與原本無異。
如不服本判決，應於判決送達後十日內向本院提出上訴狀。
                                          書記官   李淑秋
中      華      民      國     九十二     年     十二     月    十八    日


司法院資訊處製作；財團法人民間司法改革基金會備份。
